臺灣高等法院刑事判決　　　　　　　 100年度上易字第1902號
上　訴　人
即　被　告　黃逸閔原名黃丁敏.
上列上訴人因詐欺案件，不服臺灣桃園地方法院99年度易字第99
0號，中華民國100年7月6日第一審判決（起訴案號：臺灣桃園地
方法院檢察署99年度調偵字第143號），提起上訴，本院判決如
下：
    主  文
上訴駁回。
    事  實
一、黃逸閔係活沛國際貿易有限公司（設臺北市○○區○○路25
    8巷6號8樓，下稱活沛公司）負責人，明知活沛公司於民國9
    6年8月30日向財政部臺北國稅局中北稽徵所辦理自96年8月
    31日起至97年8月30日止停業，期間公司已無營業，於96年
    12月底得知商鐵國際貿易有限公司（下稱商鐵公司）負責人
    簡克峰有意推廣小包裝咖啡販售，竟意圖為自己不法之所有
    ，本不欲履行債務，隱瞞活沛公司已停業之事實，向簡克峰
    表示其為活沛公司負責人，佯稱能幫商鐵公司製作咖啡行銷
    企劃案，致簡克峰誤信為真而陷於錯誤，乃於97年1月31日
    與之簽訂委任企劃書，約定商鐵公司委由活沛公司製作「品
    牌營運計畫書」、「品牌行銷計劃書」、「人力資源發展計
    畫書」、「業務績效提升計畫」等4項文案，商鐵公司於同
    日簽立發票日97年1月31日、97年2月29日、97年3月31日、9
    7年4月30日，金額各新臺幣（下同）15萬元、15萬元、10萬
    元、10萬元之支票4紙（合計50萬元）交黃逸閔當場收執，
    黃逸閔詐得上開支票後即提示兌現。嗣因黃逸閔遲未履行上
    開約定之企劃案，經簡克峰一再催促履行，黃逸閔竟提出佛
    經資料及與企劃案無關之網路資料，復於97年5月29日以lif
    e00000000life@yahoo.com.tw信箱轉寄含行銷計劃書、品牌
    營運計畫、人力資源發展計畫、業務績效提升和品牌行銷計
    畫等5個附件之電子郵件至簡克峰ck6275@gmail.co m信箱，
    簡克峰接收電子郵件後，發現開啟之行銷計劃書內容為亂碼
    ，其餘4個附件內容各只有1張A4版面寥寥數行標題文字之篇
    幅，所謂之文案根本未完成，其後黃逸閔即不接電話、搬家
    ，至此商鐵公司察覺有異，方知受騙。
二、案經商鐵公司訴由臺灣桃園地方法院檢察署檢察官偵查起訴
    。
    理  由
一、證據能力：
  (一)按被告以外之人於偵查中向檢察官所為之陳述，除顯有不可
    信之情況者外，得為證據，刑事訴訟法第159條之1第2項定
    有明文。證人即商鐵公司負責人簡克峰於檢察官偵查中經具
    結後所為之陳述，查無顯不可信之情況，被告及原審辯護人
    亦未指出上開證人之證言有何顯不可信之情況，揆諸前揭規
    定，上開證人於檢察官訊問時經具結後所為之證述，自得為
    證據。
  (二)按被告以外之人於審判外之陳述，雖不符刑事訴訟法第159
    條之1至第159條之4之規定，然經當事人於審判程序同意作
    為證據，法院審酌該言詞陳述作成時之情況，認為適當者，
    亦得為證據，刑事訴訟法第159條之5第1項定有明文。經查
    ，證人簡克峰於檢察事務官詢問中之陳述，固為審判外之陳
    述而屬傳聞證據，惟被告及原審辯護人就前揭證人於審判外
    之陳述，於原審審理時均同意有證據能力（見原審卷第17、
    61頁），而審酌其陳述作成時之情況，並無違法取證之瑕疵
    ，認以之作為證據為適當，揆諸上開規定，前揭證人於檢察
    事務官詢問時之陳述，有證據能力。
二、訊據被告固坦承與簡克峰於上開時、地簽署委任企劃書，並
    收受商鐵公司交付之4張支票後提示兌現，於97年5月29日以
    電子郵件附加檔案方式轉寄未完成之商鐵咖啡企劃案予簡克
    峰等事實，惟矢口否認有何詐欺取財犯行，辯稱：是因為簡
    克峰遲未生產小包裝咖啡成品，致伊無法完成企劃案，且伊
    有提供部分企劃資料給簡克峰云云。經查：
  (一)被告曾於97年1月31日以活沛公司負責人身分與簡克峰所經
    營之商鐵公司簽訂委任企劃書，約定由商鐵公司委由活沛公
    司製作「品牌營運計畫書」、「品牌行銷計劃書」、「人力
    資源發展計畫書」、「業務績效提升計畫」，且商鐵公司簽
    發發票日為97年1月31日、97年2月29日、97年3月31日、97
    年4月30日，金額各為15萬元、15萬元、10萬元、10萬元之
    支票4紙（合計50萬元）交被告當場收執，其後被告即將上
    開支票提示兌現等情，此為被告所坦承，復有委任企劃書1
    份、票據簽收回執單4份在卷可稽（見97年度他字第3913號
    第8至11頁）。
  (二)又活沛公司於94年8月4日修正公司章程，由被告承受原有股
    東全數出資，被告出任董事執行業務並代表公司（見臺北市
    商業管理處活沛公司案卷，第10頁反面至第13頁），而活沛
    公司申請自96年8月31日起至97年8月30日止停業登記，嗣申
    請於97年3月7日起復業登記（同上卷第17頁反面、第18、20
    頁），並有財政部臺北市國稅局中北稽徵所97年3月7日財北
    國稅中北營業二字第0973001169號函准予自97年3月7日復業
    備查在卷可稽（見原審審易卷第24頁）。是以被告以活沛公
    司負責人身分與證人簡克峰所經營之商鐵公司於97年1月31
    日締結上開委任企劃書時，活沛公司確處於停業中。
  (三)關於本案締約及履約過程，證人簡克峰於偵查中稱：96年12
    月底伊透過朋友介紹認識被告，伊向被告表示商鐵公司的咖
    啡正準備上市，欲把品牌做起來，想要行銷企劃，事後被告
    即向伊表示其經營之活沛公司專門在做行銷企劃，伊便與被
    告見面，被告出示4個資料夾，其中有為魚翅餐廳製作的DM
    。97年1月時被告又向伊宣稱，活沛公司可幫商鐵公司進入
    大陸市場，伊以為被告真有企劃行銷能力，遂與被告簽約。
    詎被告至97年5月29日竟以電子郵件寄送僅有大綱的企劃案
    等語（見97年度他字第3913號卷第232至233頁）；於原審審
    理中結證稱：伊與被告初次見面時，被告自稱活沛公司負責
    人，有企劃專業，之後被告向伊展示資料夾，包括AVS水、
    魚翅餐廳之DM，並出示其扶輪社之名片，又表示其老師是蔡
    燕萍，可幫伊打入中國市場，伊遂於97年1月31日在伊公司
    與被告簽系爭委任企劃書，當時被告未告知活沛公司停業中
    ，如果伊知悉此事，就不會和被告締結系爭委任企劃書。簽
    約後被告表示有急用，復當場簽收上開4張支票。被告原應
    於97年2月份提出1月份之企劃書，但到了3、4月都沒有提出
    ，直到97年5月29日才以電子郵件寄送極為簡略的企劃大綱
    ，以及網路文章、佛教文章等給伊，之後被告就不接電話、
    搬家了。被告除向伊索取過公司組織人員編制以外，未向伊
    要求過其他資訊，被告亦從未以任何文件或具體形式描述其
    對於商鐵咖啡小包裝商品之產品定位、通路規劃、目標市場
    、價格政策、銷售方式、廣告表現方式或促銷活動、公關活
    動、推廣計畫等語（見原審卷第80至83頁、第84頁反面、第
    86頁、第87頁正、反面）。足認證人簡克峰係因相信被告有
    行銷企劃能力，而與被告締結委任企劃書，並以4張支票支
    付被告報酬。
  (四)另被告代表活沛公司與商鐵公司簽訂委任企劃書時，並未告
    知證人簡克峰關於活沛公司停業之重要資訊，業據證人簡克
    峰證述明確；被告雖辯稱：簽約時伊有將活沛公司是停業中
    告知簡克峰，而簡克峰表示不用開發票云云（見原審卷第15
    4、155頁），查被告上開說詞，已據證人簡克峰所否認，衡
    諸被告與證人簡克峰係96年底甫認識，距雙方簽訂委任企劃
    書僅1月餘，雙方原無深交，而依一般人對於停業中公司之
    經營能力、財務狀況本即多有存疑，證人簡克峰既有意委任
    他人協助推廣商鐵公司之咖啡市場，自無可能與當時停業中
    而履約能力不詳之活沛公司簽訂合約，被告所辯，顯悖於常
    情。又證人即商鐵公司會計宋佩臻於原審審理中結證稱：簡
    克峰未曾告訴伊本案不需要開發票，被告簽收商鐵公司票據
    簽收回執單時，蓋用活沛公司章及被告個人章，並未表示活
    沛公司是停業公司，簽約後伊就一直向被告催發票，因為會
    計作業需要發票，到7月才收到被告開的發票，但沒有日期
    ，無法登帳，到現在都無法處理等語（見原審卷第98至99、
    100頁），參諸商鐵公司為資本額2,000萬元（見原審審易卷
    第74頁）、年營業額2億元以上（見原審卷第82頁）之公司
    ，且每兩個月委由會計師申報營業稅1次（見原審卷第101頁
    ），本案給付被告之報酬高達50萬元，焉有不用開立發票登
    帳報稅之理？被告所辯，顯然無稽。則被告於簽約之始，即
    隱匿活沛公司停業中之交易重要事項，堪認被告於簽約時即
    具不法所有之意圖。
  (五)關於上開委任企劃書之履約狀況：
  1.被告於97年5月29日晚間10時35分許方以life00000000life@
    yahoo.com.tw電子郵件信箱寄送電子郵件至證人簡克峰ck62
    75@gmail.com信箱之電子郵件，該郵件並無主旨，含有5個
    附件，分別為：行銷計劃書、品牌營運計畫、人力資源發展
    計畫、業務績效提升及品牌行銷計畫（見見97年度他字第39
    13號卷第54至58頁）。則被告與商鐵公司簽訂委任企劃書，
    且收取50萬元對價後，其所提出之企劃成果，確係前揭4個
    附件所示之文件無訛。查上開電子郵件附件中，其中行銷計
    劃書經證人簡克峰於審理中結證稱是亂碼，無法開啟（見原
    審卷第84頁），至於其餘4個附件，各只有1張A4版面之篇幅
    ，寥寥數行標題文字，依一般社會通念觀之，僅可稱為大綱
    ，並非含有具體內容之行銷計畫；且前揭品牌營運計畫、人
    力資源發展計畫，經證人簡克峰於審理中結證稱均是被告於
    97年5月29日之前，已曾以電子郵件寄送給伊，為重複之內
    容（見原審卷第84頁）。觀諸上開附件內容極為簡略粗糙，
    與商鐵公司給付報酬50萬元所欲取得之企劃案資料文件，顯
    不相當，可見被告係在證人簡克峰一再催促下，方提出上開
    文件以應付敷衍，益徵被告於簽約之始，即無履行合約之意
    。雖被告於原審準備程序中更提出書面文件，辯稱：該等書
    面文件就是伊於97年5月29日以電子郵件向證人簡克峰提出
    之品牌營運計劃書、品牌行銷計劃書、人力資源發展計劃書
    及業務績效提升計畫云云（見原審審易卷第137至168頁），
    復於原審審理中提出「商鐵國際貿易行銷策略研究」（見原
    審卷第43至51頁），然證人簡克峰於原審審理中結證稱：被
    告於法院準備程序中所提出之該等書面資料中伊只收到第13
    7、145頁，第140、141、167頁是伊印給被告的，第144、16
    1、163頁是伊寫給被告的，第142頁是宏碁公司董事長演講
    之網路資料，第151、153、154、157、159頁是被告於97年5
    月29日之前就已經寄給伊的，其餘伊從未收到過等語（見原
    審卷第84頁），而被告於原審審理時所提出之「商鐵國際貿
    易行銷策略研究」，與被告於97年5月29日寄給證人簡克峰
    之電子郵件暨附件內容亦不相同，且該「商鐵國際貿易行銷
    策略研究」共有「前言」、「文獻討論」、「企業簡介」、
    「SWOT分析」、「進入市場方式與障礙分析」、「行銷4P'S
    」、「結論與建議」等7部分，亦僅「前言」、「文獻討論
    」2部分稍有部分內容，其餘僅有簡略小標題，而「結論與
    建議」僅有空白表格，姑不論被告製作上開「商鐵國際貿易
    行銷策略研究」之目的為何，然由該內容觀之，顯然係未完
    成之文案。則由被告於原審準備程序及審理時所提出之上開
    資料（或係證人簡克峰提供、或係網路查得，或係前已提供
    與證人簡克峰等資料，含混充數，甚至再另行提出上開「商
    鐵國際貿易行銷策略研究」，偽稱其因履行本件委任企劃而
    為商鐵公司量身製作者），無非為虛增篇幅，以圖掩飾其未
    履約之事實。
  2.被告雖稱每次與證人簡克峰開會時都有口頭向證人簡克峰要
    求其配合，每次到商鐵公司開會都有遇到證人宋佩臻云云，
    然證人簡克峰於原審審理中結證稱：伊與被告簽約後未曾再
    見面討論過，被告從未至伊公司會議或面談等語（見原審卷
    第84頁及反面、第85頁、第87頁反面至第88頁），證人宋佩
    臻於審理中亦結證稱：除了締約當天見過被告以外，沒有在
    商鐵公司再見過被告等語（見原審卷第99頁反面、第100頁
    ）。且被告於偵查中稱：企劃書第五點約定乙方（簡克峰）
    需全力配合，其意思為證人簡克峰要以15天為單位收集資料
    給伊，伊再以15天為單位做出企劃給其，但其皆未在15天內
    收集資料給伊云云（見見97年度他字第3913號卷第75頁），
    嗣於審理中先改稱：證人簡克峰遲未提供實際上的產品，致
    伊寫不出來云云（見原審審易卷第43頁），後又改稱：商鐵
    公司咖啡業務進程不在既定的時程裡，證人簡克峰說現在比
    較忙，討論細節要往後延，之後再作執行面云云（見原審卷
    第154頁反面），則對於其為何未能完成商鐵咖啡企劃案之
    原委，前後說法已非一致，且如其所稱須簡克峰提供實際上
    的產品，伊才能寫來云云（見原審審易卷第43頁），何以其
    又能於原審上開「商鐵國際貿易行銷策略研究」之文件，是
    其所辯，要難採信。
  3.被告又辯稱伊請證人吳慧萍為商鐵公司於97年5月1日在假日
    飯店舉辦教育訓練云云（見原審卷第17頁），並提出課程表
    （見原審卷第119頁），惟該課程表僅記載帶動唱、相見歡
    、輪唱、見證、創富藍圖等項目，顯然與商鐵咖啡毫無關聯
    ，且經證人簡克峰於審理中結證稱：被告沒有談過要到假日
    飯店舉辦商鐵公司的教育訓練，當庭才第一次聽到等語（見
    原審卷第87頁），證人吳慧萍於審理中亦證稱：伊任職創世
    紀企業管理顧問公司（下稱創世紀公司）訓練顧問，97年1
    月時創世紀公司對被告代表的「雲慈公司」進行顧問案，只
    開過2次會議，3、4月間就結案了，被告所稱的假日飯店教
    育訓練，是創世紀公司設計的，內容針對雲慈公司的人員培
    訓，教導雲慈公司人員如何口頭描述產品並推銷，以及新進
    經銷商如何喜歡公司團隊、帶動士氣，但不是創世紀公司辦
    的，伊不清楚何人參加，也不清楚活沛公司、商鐵公司，亦
    沒聽過商鐵公司的咖啡企劃案等語（見原審卷第139頁、第1
    40至141頁反面、第143頁），證人吳慧萍於審理中雖改稱：
    「在假日飯店辦的課程是針對被告個人所接洽的公司，而非
    雲慈公司」云云（見原審卷第143頁），然不論該教育訓練
    是否係針對雲慈公司，其內容均非計對商鐵公司之小包咖啡
    行銷案做量身製作，亦與商鐵公司無關，足見被告所辯與事
    實不符，委無足採。
  4.被告雖又辯稱：上開委任企劃書，伊有履行的部分就是給商
    鐵公司8次諮商，其他部分的義務履行時間還未到云云（見
    原審卷第18頁），然被告上開所辯，已違反本件委任企劃書
    之約定。
  5.被告另辯稱：係因簡克峰遲未生產小包裝咖啡成品，致伊無
    法完成企劃云云，惟依上開委任企劃書內容，商鐵公司係委
    由活沛公司製作「品牌營運計畫書」、「品牌行銷計劃書」
    、「人力資源發展計畫書」、「業務績效提升計畫」，即便
    證人簡克峰與被告洽談商品市場係著眼於「三合一隨身咖啡
    包」推廣行銷，然企畫之擬定本即與實際是否已生產該產品
    無必然關係，甚且產品之實際生產、規劃及行銷等，更須待
    相關計畫擬定後，再依計畫為之，方得有效降低經營風險，
    獲得較佳之利潤，況該委任企劃書中亦未約定商鐵公司必須
    實際生產小包裝咖啡成品後，被告方能提出企畫，故被告上
    開所辯，顯係卸責之詞，不足採信。
  6.綜上，被告並無行銷經驗，且須仰賴其他企管顧問公司為其
    提供行銷輔導，且本件自締約時起迄97年5月間僅寄給證人
    簡克峰與商鐵公司咖啡企劃毫無相關之佛經資料、網路資料
    ，堪認被告於與證人簡克峰締約之際，並不具備行銷企劃之
    專業，仍恣意與證人簡克峰締結委任企劃書，嗣後又毫無履
    約之具體作為，顯無履約之意願，足徵被告於締約之際傳遞
    與事實不符之資訊，進而使證人簡克峰產生錯誤認知，其屬
    詐術之行使甚明。
  (六)至證人吳慧萍證稱被告確曾接受創世紀公司為雲慈公司開設
    之內部訓練與創世紀公司之公開課程云云（見原審卷第139
    頁反面），惟所謂超級傳銷講師訓練是講師的訓練（見原審
    卷第142頁），該部分訓練顯與本案商鐵公司咖啡行銷企劃
    之專業能力無關；又被告提出之其他資歷、受訓或受託製作
    之廣告DM，俱與本案無關，無從證明被告確實具備其所宣稱
    之行銷企劃能力，均無從為被告有利之認定。
  (七)綜上所述，堪認被告確有詐欺取財犯行，灼然甚明。被告執
    前詞置辯，係卸責之詞，不足採信，本案事證明確，被告犯
    行洵堪認定，應依法論科。至被告於本院聲請傳訊證人吳慧
    萍，經查上開證人經原審已予傳訊並經交互詰問，已陳述明
    確，別無訊問必要，依刑事訴訟法第196條之規定，自不得
    再予傳喚，是被告上開調查證據之聲請，應予駁回。另被告
    聲請函詢桃園縣政府工商發展局及臺北市政府商業處有關被
    告為4家商行負責人，且該4家商行均從事咖啡豆批發買賣等
    ，然因其欲證明之事項與本件犯罪事實之發生均無關係，且
    本件事證已明，故此證據之調查，核無必要，併此敘明。
三、核被告所為，係犯刑法第339條第1項詐欺取財罪。
四、原審以被告犯行明確，適用刑法第339條第1項、第41條第1
    項前段，刑法施行法第1條之1第1項、第2項前段之規定，並
    審酌被告為圖自己不法所有，以具有行銷企劃專業能力為幌
    ，向告訴人騙取款項達50萬元，又隱瞞活沛公司停業中之重
    要資訊，破壞社會交易秩序，損及告訴人之財產法益，惡性
    非輕，迄未有任何賠償，更無任何悛悔實據，其素行尚可、
    犯罪動機、目的、施詐手段、犯後一再飾詞否認犯行之態度
    等一切情狀，量處被告黃逸閔犯詐欺取財罪，處有期徒刑6
    月，如易科罰金，以新臺幣1千元折算1日等，經核於法並無
    違誤，量刑亦屬妥適；被告上訴以：伊與告訴人的商業行為
    ，均依據合約內容盡義務，伊曾至告訴人公司7次作諮詢，
    事後告訴人要伊賠50萬元，實不合理，又證人及告訴人供詞
    均不實，有惡意誣陷之嫌，再伊與告訴人的企劃案完成時間
    是1年，前面3、4個月的時間必須要協議，是告訴人不配合
    未將產品跟伊說清楚，且未提供資料，告訴人如果覺得契約
    有問題，應主動與伊解約，但告訴人沒有跟伊聯絡云云；惟
    查證人簡克峰於原審審理中結證稱：伊與被告簽約後未曾再
    見面討論過，被告從未至伊公司會議或面談等語（見原審卷
    第84頁及反面、第85頁、第87頁反面至第88頁），且證人宋
    佩臻於審理中亦結證稱：除了締約當天見過被告以外，沒有
    在商鐵公司再見過被告等語（見原審卷第99頁反面、第100
    頁），渠等證詞均相符，足徵被告辯稱曾至告訴人公司作諮
    詢云云，尚難憑採。又被告於原審準備程序中更提出書面文
    件，辯稱：該等書面文件就是伊於97年5月29日以電子郵件
    向證人簡克峰提出之品牌營運計劃書、品牌行銷計劃書、人
    力資源發展計劃書及業務績效提升計畫云云（見原審審易卷
    第137至168頁），復於原審審理中提出「商鐵國際貿易行銷
    策略研究」（見原審卷第43至51頁），然證人簡克峰於原審
    審理中結證稱：被告於法院準備程序中所提出之該等書面資
    料中伊只收到第137、145頁，第140、141、167頁是伊印給
    被告的，第144、161、163頁是伊寫給被告的，第142頁是宏
    碁公司董事長演講之網路資料，第151、153、154、157、15
    9頁是被告於97年5月29日之前就已經寄給伊的，其餘伊從未
    收到過等語（見原審卷第84頁），而被告於原審審理時所提
    出之「商鐵國際貿易行銷策略研究」，與被告於97年5月29
    日寄給證人簡克峰之電子郵件暨附件內容亦不相符，且該「
    商鐵國際貿易行銷策略研究」，內容有「前言」、「文獻討
    論」、「企業簡介」、「SWOT分析」、「進入市場方式與障
    礙分析」、「行銷4P'S」、「結論與建議」等7部分，亦僅
    「前言」、「文獻討論」部分稍有內容，其餘部分僅有簡略
    小標題，而「結論與建議」更只是空白表格，不論被告製作
    上開「商鐵國際貿易行銷策略研究」之目的為何，然由其內
    容觀之，顯然係一份未完成之文案，則被告於原審準備程序
    及審理時所提出之上開資料（或係證人簡克峰提供、或係網
    路查得，或係前已提供與簡克峰之資料，含混充數，且另行
    提出之「商鐵國際貿易行銷策略研究」，偽稱其因履行本件
    委任企劃而為商鐵公司製作者），無非為虛增篇幅，以圖掩
    飾其未履約之事實。綜上，本件原判決就被告上訴所執理由
    之取捨，已多所論述，並說明其憑以認定之依據，經核與吾
    人日常生活經驗所得之定則亦無違背，被告上訴意旨所稱，
    均係就原審已詳加調查及判決理由已說明之事項，徒憑己見
    再行爭執，所辯並不足採，是其上訴，為無理由，應予駁回
    。
據上論斷，應依刑事訴訟法第368條，判決如主文。
本案經檢察官鄭富銘到庭執行職務。
中    華    民    國   100    年    10    月    12    日
                  刑事第十一庭  審判長法  官  許宗和
                                      法  官  趙功恆
                                      法  官  潘進柳
以上正本證明與原本無異。
不得上訴。
                                      書記官  任正人
中    華    民    國   100    年    10    月    12    日
附錄：本案論罪科刑法條全文
中華民國刑法第339條（普通詐欺罪）：
意圖為自己或第三人不法之所有，以詐術使人將本人或第三人之
物交付者，處 5 年以下有期徒刑、拘役或科或併科 1 千元以下
罰金。
以前項方法得財產上不法之利益或使第三人得之者，亦同。
前二項之未遂犯罰之。